ACORDAO-COMPLETO-2365093

ACÓRDÃO 1843/2019 ATA 29/2019 - PLENÁRIO

VISTOS, relatados e discutidos estes autos de representação formulada por F.A.S. de Carvalho Serviços Técnicos Eireli, com fulcro no art. 113, §1º, da Lei 8.666/1993, com pedido de cautelar, sobre supostas irregularidades no RDC Eletrônico 7/2018, conduzido pela Universidade Federal do Pará (UFPA) ;
ACORDAM os Ministros do Tribunal de Contas da União, reunidos em sessão do Plenário, ante as razões expostas pelo relator:
9.1. conhecer da representação, satisfeitos os requisitos de admissibilidade constantes no art. 113, § 1º, da Lei 8.666/1993 c/c os arts. 235 e 237, VII, do Regimento Interno deste Tribunal, para, no mérito, considera-la parcialmente procedente;
9.2. julgar prejudicado o pedido de medida cautelar, ante a ausência dos requisitos previstos no art. 276, caput, do Regimento Interno do TCU;
9.3. determinar à Universidade Federal do Pará, com fulcro no art. 250, inciso II, do Regimento Interno do TCU e relativamente às obras contratadas em razão do RDC Eletrônico 7/2018, que: 
9.3.1. fiscalize e acompanhe a execução do contrato de forma concomitante, criteriosa e efetiva, avaliando e tratando os riscos que possam comprometer a sua boa execução, a segurança e perfeição da obra e o atendimento do interesse público, nos termos das Seções IV e V do Capítulo III da Lei 8.666/1993;
9.3.2. inclua a fiscalização e o acompanhamento do contrato nos Planos Anuais de Auditoria Interna (PAINT) dos próximos exercícios, em que sejam considerados os principais riscos existentes, a adequação e a suficiência dos mecanismos de controle estabelecidos, e fazendo constar os resultados nos  Relatórios Anuais de Atividades de Auditoria Interna (RAINT) ;
9.4. autorizar o monitoramento das determinações firmadas no item 9.3 por meio dos processos de contas ou de outras ações de controle, caso sejam observados elementos indicativos de que os gestores não adotaram as medidas necessárias e que a inação deu causa ao insucesso da execução das obras ou outras impropriedades;
9.5. dar ciência desta deliberação ao representante, à empresa Prospera Service Ltda. e à Universidade Federal do Pará.

Representação a respeito de possíveis irregularidades relacionadas a RDC destinado à contratação de empresa para construção da infraestrutura e urbanização do campus universitário de Ananindeua da UFPa.

Universidade Federal do Pará.

3. Interessados/Responsáveis:
3.1. Responsável: Universidade Federal do Pará (34.621.748/0001-23).

13.1. Ministros presentes: José Mucio Monteiro (Presidente), Walton Alencar Rodrigues (Relator), Benjamin Zymler, Augusto Nardes, Raimundo Carreiro, Ana Arraes e Vital do Rêgo.
13.2. Ministro-Substituto convocado: André Luís de Carvalho.

ACORDAO-COMPLETO-2502437

Acórdão de Relação 2036/2021 - Plenário

Acórdão de Relação

WALTON ALENCAR RODRIGUES

Adoto, como relatório, a instrução da SecexEducação (peça 41) :
INTRODUÇÃO 
1. Cuidam os autos de representação (peça 1) apresentada por F.A.S. DE CARVALHO SERVIÇOS TÉCNICOS EIRELI, CNPJ 17.910.394/0001-18, com pedido de concessão de cautelar, a respeito de possíveis irregularidades ocorridas na Universidade Federal do Pará (UFPa) , UASG 153063, relacionadas ao RDC ELETRÔNICO N° 07/2018, nos autos do processo administrativo nº 23073-000588/2018-81, destinado à contratação de empresa para construção da infraestrutura e urbanização do campus universitário de Ananindeua da UFPa. Os serviços compreenderiam: drenagem urbana, sistema viário, paisagismo-urbanização, quadra poliesportiva, sistema de esgotamento sanitário, sistema de abastecimento de água, rede elétrica de alta tensão e iluminação externa, rede logica e comunicação visual.
HISTÓRICO 
2. Na instrução anterior, após verificação do preenchimento dos requisitos de admissibilidade, concluiu-se pela inexistência de pressupostos suficientes para a concessão de medida cautelar e a possível procedência de uma das irregularidades apontadas pelo representante, propondo-se o conhecimento da representação, o indeferimento da cautelar e a oitiva da Universidade Federal do Pará e da sociedade empresária PROSPERA SERVICE LTDA (CNPJ 15.011.217/0001-74) , nos seguintes termos (peça 19) :
2.1. a licitante vencedora, PROSPERA SERVICE LTDA, não comprovou a sua aptidão técnico-operacional, posto que apresentou atestado de capacidade técnica unicamente de serviços de manutenção e não referentes à execução das obras, em desacordo com o item 13.6.1 do edital, conforme se verifica dos atestados de peça 1, p. 19-56; 
2.2. a licitante vencedora do certame, PROSPERA SERVICE LTDA, não apresenta aptidão técnica na execução de serviços prévios com características similares, pois não possui em seu objeto social ou CNAE qualquer atividade relacionada à construção civil, sendo que a atividade CNAE 7112-0/00, serviços de engenharia, não está relacionada com a execução de obras e, sim, com uma engenharia consultiva, conforme peça 15.
3. As propostas contaram com a anuência dos titulares da Diretoria e da Unidade Técnica (respectivamente, peças 20 e 21) . Importante gizar observações do Diretor de que a representação fora recebida na então Secex-Pa em outubro de 2018 e transferida para a Secretaria de Controle Externo de Aquisições Logísticas (Selog) , chegando à SecexEducação para instrução inicial em abril de 2019; e de que apenas recentemente, em 23/4/2019, o objeto da licitação foi adjudicado.
4. Após conhecer da representação, por preencher os requisitos de admissibilidade previstos no art. 113, §1º, da Lei 8.666/1993 c/c arts. 235 e 237, inciso VII, do Regimento Interno do TCU o Sr. Ministro-Relator divergiu do encaminhamento proposto, e, com base na suspeita razoável de que houve inobservância aos critérios de qualificação técnica estabelecidos no item 13.6.1 do Edital do RDC Eletrônico 7/2018, o que teria beneficiado a empresa Prospera Service Ltda., entendeu presentes os requisitos de admissibilidade para a concessão de medida cautelar. No entanto, considerando a aparente competitividade do certame, visto que doze licitantes dele participaram, e a ausência de questionamentos durante o procedimento licitatório, decidiu pela oitiva prévia nos termos do art. 276, § 2º, do RITCU, da Universidade Federal do Pará e da Prospera Service Ltda., para manifestação em até cinco dias úteis, acerca dos questionamentos trazidos nestes autos. No despacho, o Relator alertou o gestor da UFPA quanto à possibilidade de o Tribunal vir a determinar a anulação das etapas posteriores à habilitação da Prospera Service Ltda. no RDC 7/2018, assim como o contrato eventualmente celebrado, e determinou a análise das respostas às oitivas, pela SecexEducação, no prazo de cinco dias úteis, em vista da urgência que a matéria requer (peça 22) .
EXAME TÉCNICO
Análise das oitivas
PROSPERA SERVICE LTDA
Relato
5. Em resposta à oitiva promovida por esta Secretaria, por meio do Ofício 0497/2019-TCU/SecexEducação, de 29/5/2019 (peça 23) , a empresa PROSPERA SERVICE LTDA apresentou, tempestivamente os esclarecimentos constantes da peça número 25.  A oitiva da empresa e da UFPa foi realizada nos seguintes termos:
5.1.	A licitante vencedora do RDC Eletrônico 7/2018, PROSPERA SERVICE LTDA, não comprovou a sua aptidão técnico-operacional, posto que apresentou atestado de capacidade técnica unicamente de serviços de manutenção e não referentes à execução das obras, em desacordo com o item 13.6.1 do edital, conforme se verifica dos atestados de peça 1, p. 19-56;
5.2. A licitante vencedora do certame, PROSPERA SERVICE LTDA, não apresenta aptidão técnica na execução de serviços prévios com características similares, pois não possui em seu objeto social ou CNAE qualquer atividade relacionada à construção civil, sendo que a atividade CNAE 7112-0/00, serviços de engenharia, não está relacionada com a execução de obras e, sim, com uma engenharia consultiva, conforme peça 15.
6. Preliminarmente, registre-se que a resposta da empresa, subscrita pelo seu sócio administrador, Sr. JORGE ANDRÉ PANTOJA PEREIRA HAGE, não veio acompanhada do contrato social da empresa. Entretanto, consulta às bases de dados disponíveis confirmam a condição do Sr. Jorge como sócio administrador da empresa Prospera Service.
7. A empresa alega que: apresentou a melhor proposta ao Erário no certame e consagrou-se a empresa habilitada para executar o serviço; que a empresa que apresentou representação, não conformada com o resultado, interpôs recurso a esta Corte, com o único objetivo de tumultuar o processo que já se encontra em atraso, tendo em vista, que após a consagração da licitação, ainda não obteve a celebração do contrato; que o próprio departamento de engenharia da UFPa qualificou a empresa para executar a obra, pois, no período de habilitação a mesma demonstrou obter capacidade técnica requerida no edital; que a empresa F.A.S DE CARVALHO SERVIÇOS TÉCNICOS EIRELI em momento oportuno NÃO apresentou intenção de recurso, apenas apresentando já neste Órgão; que a Prospera tem aptidão pertinente e compatível com o objeto do RDC Eletrônico 007/2018; que no recurso interposto por outro licitante, de mesmo objeto, a própria comissão de licitação e a autoridade competente confirmaram que a Prospera tem toda a qualificação requerida no Edital; que a Prospera apresentou a maior economia ao erário. Requer o julgamento pela improcedência. Junta a ata intenção do recurso apresentada pela empresa Oliva, já constante dos autos
Análise
8. A questão central da presente representação consiste na comprovação da aptidão técnico-operacional da Prospera Services Ltda para executar os serviços objetos do RDC Eletrônico 7/2018, promovido pela UFPa. Nesse sentido cabe aqui mencionar a distinção da capacidade técnico-operacional da capacidade técnico-profissional, extraído da obra "Licitações & Contratos - Orientações e Jurisprudência do TCU", 4ª ed, TCU, páginas 383 e 387.
9. Capacitação técnico-operacional envolve comprovação de que a empresa licitante, como unidade econômica agrupadora de bens e pessoas, já executou, de modo satisfatório, atividade pertinente e compatível em características, quantidades e prazos com o objeto da licitação. Capacidade técnico-operacional será comprovada mediante:
9.1. apresentação de atestado de aptidão para desempenho  de atividade compatível com o objeto da licitação, em características, quantidades e prazos;
9.2. indicação das instalações, do aparelhamento e do pessoal técnico adequados e disponíveis para a realização do objeto da licitação;
9.3.  qualificação de cada um dos membros da equipe técnica que será responsável pela execução do objeto.
10. Já a capacitação técnico-profissional trata de comprovação fornecida pelo licitante de que possui, na data prevista para entrega da proposta, profissional de nível superior, ou outro devidamente reconhecido pela entidade competente, detentor de atestado de responsabilidade técnica por execução de obra ou serviços de características semelhantes às do objeto licitado. Para demonstração de capacitação técnico-profissional em licitações de obras e serviços de engenharia, será sempre admitida a apresentação de atestado ou certidão de acervo técnico (CAT) .
11. Portanto, não é mero acaso que o Edital do RDC Eletrônico 007/2018, da UFPa tenha estabelecido, no seu item 13.6 (qualificação técnica) exigências de atestados distintos para a licitante e para os profissionais que irão trabalhar na obra (peça 1) .
12. Veja-se que o item 13.6.1 exige a apresentação pela licitante:
13.6.1 Pelo menos 01 (um) atestado ou declaração de capacidade técnica, em nome da licitante, expedido por pessoa jurídica de direito público ou privado, que comprove a aptidão para desempenho de atividade pertinente e compatível em características com o objeto desta licitação, referente a execução de: Estrutura de concreto armado, com mínimo de 70m3 de área útil construída; sistema viário e pavimento em vias urbanas ou rodovias com extensão mínima de 0,5 km; sistema de abastecimento de água com população mínima de 2.500 habitantes (captação, adução, tratamento, reserva e distribuição) ; sistema de esgotamento sanitário com população mínima de 2.500 habitantes ( rede coletora de esgoto, estações elevatórias de esgotos, linha de recalque de esgotos e estação de tratamento de esgotos) ; sistema de drenagem pluvial urbana com população mínima de 2.500 habitantes (rede de drenagem, poços de visitas, caixas de ligação, sarjetas) ; rede de distribuição de energia elétrica e iluminação pública com área mínima de 2 hectares; rede de dados e voz com área mínima de 2 hectares; e Experiência em execução de projeto de urbanização, paisagismo e comunicação visual.
13. Quanto aos atestados de capacitação técnico-operacional apresentados pela Prospera temos:
13.1.	Atestado de capacidade técnica emitido pelo Distrito Sanitário Especial Indígena Guaimá Tocantins (peça 36, p. 5-35) , tendo por objeto a execução de serviços especializados de engenharia na área de manutenção nos sistemas de abastecimento de água e melhorias sanitárias domiciliares - nesse atestado há a descrição de um rol de procedimentos de manutenção preventiva (verificações) e manutenção corretiva, podendo esta última ser realizada "sempre que solicitado ou quando recomendado pelo contratante";
13.2.	Declaração da Companhia Docas do Ceará - CDC de que a Prospera executou manutenção nas instalações prediais do porto de Fortaleza, com fornecimento de mão de obra, veículos e equipamentos (p. 36, p. 56- 60) - nesse atestado, no detalhamento dos serviços prestados, existe um rol de procedimentos de manutenção, apenas.
14. Conforme pode ser verificado na documentação, não há menção de que as manutenções corretivas na execução de serviços compatíveis ao objeto do edital tenham sido realizadas, nos quantitativos exigidos - veja-se, por exemplo, descrição da manutenção de estrutura de concreto, lajes, pisos e calçamentos, água pluvial e esgoto (peça 36, p. 21-22, 24, 25, 32) .  Não há, sequer, a certeza de que os serviços foram efetivamente realizados, pois sua realização dependia de solicitação ou recomendação do contratante.
15. Assim, os atestados apresentados pela Prospera Service são todos, sem exceção, de serviços de manutenção, ainda que incluam, eventualmente, manutenções corretivas que exijam a execução de pequenos serviços compatíveis com os do objeto licitado. Mas não há, nesses atestados, descrição de quantitativos ou prazos de execução dos serviços, conforme exigido pelo Edital.  Não se pode afirmar, a partir dos atestados fornecidos pela Prospera, a área útil construída de concreto armado, a extensão de sistema viário e pavimento em vias urbanas ou rodovias já realizadas, a capacidade dos sistemas de abastecimento de água, de esgotamento sanitário ou de drenagem pluvial urbana já realizados, ou a área de rede de distribuição de energia elétrica e iluminação pública, de rede de dados e voz realizada. Ou seja, não existe a comprovação do cumprimento das exigências para itens de maior relevância e valor significativo, exigências essas que devem restringir-se a aspectos que sejam indispensáveis à garantia do cumprimento das obrigações do futuro contrato.
16. Já no tocante a capacitação técnico-profissional, o edital RDC 007/2018 exigiu, em seu item 13.6.2:
13.6.2	Comprovação de que a licitante possui: 01 (um) Engenheiro Civil ou Arquiteto ou Engenheiro Sanitarista e 01 (um) Engenheiro Eletricista (admitindo-se somente a inclusão de Engenheiro de Telecomunicação para o caso descrito no item IV) devidamente reconhecido pela entidade competente, detentor de Certidão de Acervo Técnico (CAT) dos seguinte (s) serviço (s) em execução ou executado (s) :
I) Engenheiro Civil ou Arquiteto-
a)	Estrutura de concreto armado, com mínimo de 70m3 de área útil construída; e
b)	Sistema viário e pavimento em vias urbanas ou rodovias com extensão mínima de 0,5 km; 
II) Engenheiro Civil ou Arquiteto ou Engenheiro Sanitarista - 
a)	Sistema de abastecimento de água com população mínima de 2.500 habitantes (captação, adução, tratamento, reserva e distribuição) ; 
b)	Sistema de esgotamento sanitário com população mínima de 2.500 habitantes ( rede coletora de esgoto, estações elevatórias de esgotos, linha de recalque de esgotos e estação de tratamento de esgotos) ; e
c)	Sistema de drenagem pluvial urbana com população mínima de 2.500 habitantes (rede de drenagem, poços de visitas, caixas de ligação, sarjetas) .
III) Engenheiro Eletricista - 
a)	Rede de distribuição de energia elétrica e iluminação pública com área mínima de 2 hectares.
IV) Engenheiro Eletricista ou Engenheiro de Telecomunicação - 
a)	Rede de dados e voz com área mínima de 2 hectares.
V) Arquiteto Urbanista ou Engenheiro Civil- 
a) Projeto de urbanização, paisagismo e comunicação visual
i. A comprovação da capacidade técnica será feita por meio de certidão ou atestado de serviços equivalentes ao licitado, fornecido por pessoa jurídica de direito público ou privado, devidamente registrado no Conselho Regional de Engenharia e Arquitetura - CREA ou Conselho de Arquitetura de Urbanismo - CAU.
ii.	A comprovação da vinculação do profissional a empresa será mediante a apresentação de cópia de contrato de trabalho ou carteira de trabalho ou ficha de registro de emprego, contrato social da empresa, caso seja sócio, ou ainda, declaração de contratação futura do profissional detentor do atestado apresentado, desde que acompanhada de declaração de anuência do profissional.
iii.	Caso seja apresentada Certidão de Registro de Quitação do CREA ou CAU, o licitante deverá anexar cópia do contrato de prestação de serviços, com vistas a comprovar a validade do referido documento.
17. Observa-se que, em expedito exame, quanto a capacitação técnico-profissional, a empresa Prospera logrou demonstrar possuir em seus quadros os profissionais com o acervo técnico exigidos pelo edital (peças 34, 35 e 36) .
18. Por fim, cabe mencionar a jurisprudência desse Tribunal quanto ao tema: 
A exigência de atestado de capacitação técnico-profissional ou técnico-operacional deve limitar-se às parcelas de maior relevância e valor significativo do objeto licitado.
Acórdão 1771/2007-TCU-Plenário 
As exigências quanto à qualificação técnico-profissional e técnico-operacional devem limitar-se às parcelas de maior relevância e valor significativo do objeto da licitação e, no caso destas, restringirem-se a aspectos de qualificação técnica e econômica que sejam indispensáveis à garantia do cumprimento das obrigações do futuro contrato.
Acórdão 1636/2007-TCU-Plenário 
Aceite a comprovação de capacitação técnica proveniente de obras diferentes daquela licitadas, passando a ter como critério a semelhança entre os serviços a serem comprovados, e não as obras em que foram executados. Por exemplo, abstendo-se de recusar serviços semelhantes prestados em obras ferroviárias ou de vias urbanas quando da comprovação de qualificação para executar obras rodoviárias.
Acórdão 1502/2009-TCU-Plenário
O art. 30, inciso II, da Lei nº 8.666/1993, estabelece que comprovação de aptidão para desempenho de atividade deve ser pertinente e compatível, em características, quantidades e prazos, com o objeto da licitação. A melhor exegese da norma é a de que a referida comprovação de aptidão deva ser demonstrada exclusivamente mediante a comprovação de serviços similares. Nesse sentido, o § 5 º do referido art. 30, veda a exigência de comprovação de aptidão com quaisquer limitações não previstas na Lei que inibam a participação na licitação. A exigência de comprovação de aptidão em serviços diversos do objeto da licitação consubstancia limitação indevida à participação no procedimento licitatório, na medida em que não se pode inferir que a licitante inabilitada mediante este critério não estaria apta a executar o objeto licitado. Desta forma, entendo procedente a irregularidade apontada pelo representante.
Acórdão 2382/2008-TCU-Plenário (Voto do Ministro Relator) 
Aperfeiçoe as exigências para qualificação técnica, demandando para fase de habilitação os requisitos que sejam essenciais para a correta realização dos serviços a serem prestados.
Acórdão 2220/2008-TCU-Plenário
Universidade Federal do Pará (UFPa) 
Relato
19. Em resposta à oitiva promovida por esta Secretaria, por meio do Ofício 0496/2019-TCU/SecexEducação, de 29/5/2019 (peça 23) , a UFPa apresentou, tempestivamente os esclarecimentos constantes da peça número 29. Juntou documentação (peças 30-37) . Antes, porém, solicitou prorrogação de prazo para resposta, contando com a anuência da UT e do Sr. Ministro - Relator (peças 26, 28 e 38) .
20.	A IFES esclarece que o RDC Eletrônico 007/2018 foi realizado em estrita observância aos normativos legais e jurisprudenciais, e se encontra ainda pendente de homologação; que a IFES analisou detidamente toda documentação de habilitação da Prospera Service Ltda., considerando-a satisfatória; que outra licitante apresentou recurso tempestivo quanto à habilitação da Prospera - não atendimento dos itens 13.6.1 e 13.6.2 do edital; que após o recurso, o acervo técnico da Prospera foi novamente analisado, sendo ratificada a habilitação da empresa; que a Procuradoria Federal junto à UFPa analisou os aspectos jurídicos das razões, contrarrazões e posicionamento da Comissão do RDC, não identificando qualquer irregularidade (parecer nº 038/2019/GABG/PFUFPA/PGF/AGU) ; que o pedido de reconsideração da representante, ainda não apreciado pela IFES, está precluso, conforme Lei 12.462/2011 e itens 15.1, 15.2 e 15.3 do edital; que a Unidade Técnica da UFPa emitiu novo parecer 09/2019 (peça 30) onde consta: "De fato a empresa PROSPERA SERVICE LTDA não possui acervo integralmente compatível com os amiúdes das exigências editalícias, no entanto atende às exigências mais relevantes do edital. Entendemos que os responsáveis técnicos da empresa possuem acervo compatível com a obra em questão, pois já executaram obras de grande porte como, por exemplo, o acervo presente nas folhas l 048 a 1050, que demonstra a execução de construção de um terminal de passageiros no aeroporto internacional Augusto Severo no Rio Grande do Norte." Por fim, a UFPa informa que a empresa apresentou o menor valor e requer a manutenção de todos os atos do referido certame, mantendo-se a empresa PROSPERA SERVICE LTDA como vencedora e permitindo-se o prosseguimento do feito com ulterior homologação, chancela do contrato e execução do objeto.
Análise
21. Preliminarmente, deve ser esclarecido que a preclusão recursal mencionada pela UFPa se cinge aos atos no âmbito do RDC na relação UFPa - licitantes. A própria Lei 12.462/2011 assegurou o direito de representação perante o TCU, conforme seu art. 46.
22. Quanto a suposta economia existente na proposta da Prospera, observa-se que a diferença entre a sua proposta e a segunda melhor proposta na licitação, na fase de lances, foi de apenas R$ 100,00 (R$ 10.498.900,00 contra R$ 10.499.000,00) (peça 13, p. 2) .
23. Ainda, as análises e pareceres emitidos pelo órgão, constantes dos autos, a respeito da capacidade técnica (operacional e profissional) da licitante vencedora consistem em declarações de que a Prospera Service Ltda. se encontra habilitada para os serviços exigidos no edital, apenas. Veja-se, nesse sentido, o PARECER TÉCNICO N° 06/2018/ACC (peça 1, p. 115) , o Parecer 38/2019/GABG/PFUFPA/PGF/AGU (peça 11) , a manifestação da CPL (peças 31 e 37, p. 17-19) . Não se adentrou, antes da adjudicação, em verificações quanto a execução prévia das parcelas dos serviços exigidos pelo edital - análise da capacidade técnico-operacional da Prospera. 
24. Por outro lado, em novo e recente parecer técnico 09/2019/RL, de 4/6/2019, argumentou-se o seguinte (peça 30) : 
Após nova análise do acervo técnico-operacional da empresa PROSPERA SERVICE Ltda. informamos que, esta equipe técnica, buscou ater-se às exigências mais relevantes que demonstrasse a viabilidade de execução da obra por parte da equipe técnica da potencial contratada. Não se prendeu a excesso de formalidade, nem a exigências com pouca relevância para a garantia da boa execução do objeto. Essa atitude foi tomada com intuito de não se provocar a restrição de concorrência e buscar a contratação mais vantajosa para a administração. De fato, a empresa PROSPERA SERVICE L TOA não possui acervo integralmente compatível com os amiúdes das exigências edilícias, no entanto atende às exigências mais relevantes do edital. Entendemos que os responsáveis técnicos da empresa possuem acervo compatível com a obra em questão, pois já executaram obras de grande porte como, por exemplo, o acervo presente nas folhas l 048 a 1050, que demonstra a execução de construção de um terminal de passageiros no aeroporto internacional Augusto Severo no Rio Grande do Norte. Vale reforçar que a proposta da empresa PROSPERA SERVICE LTDA é a mais vantajosa economicamente para a instituição.
25. Em relação a esse novo parecer, constata-se que há o reconhecimento, por parte da Administração, de que a empresa Prospera não atende os requisitos de qualificação técnico-operacionais exigidos no item 13.6.1 do edital. Afinal, se não era relevante se exigir capacidade operacional da empresa, referido item não deveria ter constado no edital. E a mera comprovação de acervo técnico dos responsáveis não é suficiente para garantir a execução da obra por parte da empresa. Nesse sentido, oportuno recomendar ao órgão, ao final, quanto a existência do Roteiro de Auditoria de Obras Públicas, do TCU, como subsídio aos seus processos de trabalho de aquisição de obras e serviços de engenharia (disponível em https://contas.tcu.gov.br/ords/f?p=169:25:0:T:::P25_XCOD_REL_DET:1136) .
26.	Por fim, entende-se que a questão do CNAE aventada na oitiva está superada, ante nossa análise inicial (peça 19, itens 20-21) .
27.	Diante das análises, acima, entende-se que a empresa PROSPERA SERVICE LTDA (CNPJ 15.011.217/0001-74) não demonstrou capacidade técnico operacional, nem mesmo para itens de maior relevância e valor significativo, conforme exigido no item 13.6.1 do edital do RDC Eletrônico 07/2018, da UFPa, e art. 30, II, da Lei 8.666/1993 e 37, XXI, da Constituição Federal.
CONCLUSÃO
28.	Considerando que a presente representação já foi conhecida pelo Relator por preenchidos os requisitos de admissibilidade previstos no art. 113, §1º, da Lei 8.666/1993 c/c arts. 235 e 237, inciso VII, do Regimento Interno do TCU (peça 22) ;
29.	Considerando que o Relator determinou a oitiva da Universidade Federal do Pará e da empresa PROSPERA SERVICE LTDA (CNPJ 15.011.217/0001-74) , quanto aos questionamentos trazidos nos autos - ausência de qualificação técnico - operacional da empresa e ausência de menção no seu objeto social ou CNAE de qualquer atividade relacionada à construção civil (itens 2.1 e 2.2) ;
30.	Considerando que, após análises empreendidas por esta UT, entendeu-se não ser razoável exigir-se descrição detalhada de todas as subatividades complementares à atividade principal no contrato social da empresa (peça 19, itens 20-21) ;
31.	Considerando que, após análises, constatou-se que a empresa PROSPERA SERVICE LTDA (CNPJ 15.011.217/0001-74) não demonstrou capacidade técnico operacional, nem mesmo para itens de maior relevância e valor significativo, conforme exigido no item 13.6.1 do edital do RDC Eletrônico 07/2018, da UFPa e art. 30, II, da Lei 8.666/1993 e 37, XXI, da Constituição Federal (itens 8-18, 21-27) ;
32.	Considerando que não se vislumbra erro grosseiro ou má-fé nas condutas dos responsáveis envolvidos ou danos para a administração pública, e que o procedimento licitatório está suspenso;
33.	Considerando que, conforme noticiado pelos responsáveis, o resultado do RDC ainda não foi homologado (item 20) ; 
34.	Considerando que a falha analisada é pontual e não merece macular as contas do responsável;
35.	Considerando que ainda é possível aproveitar-se alguns dos atos do RDC Eletrônico 007/2018, promovido pela UFPa, retornando-se a fase de habilitação dos proponentes.
PROPOSTA DE ENCAMINHAMENTO
36.	Ante o exposto, submetem-se os autos à consideração superior para envio ao Ministro-relator, propondo:
a)	considerar parcialmente procedente a presente representação, uma vez que já conhecida pelo Relator por preenchidos os requisitos de admissibilidade previstos no art. 113, §1º, da Lei 8.666/1993 c/c arts. 235 e 237, inciso VII, do Regimento Interno do TCU;
b)	acatar parcialmente as justificativas do responsável, Professor Emmanuel Zagury Tourinho (CPF XXX.515.992-XX) , Reitor da Universidade Federal do Pará;
c)	com fundamento no artigo 71, inciso IX, da Constituição Federal, c/c artigo 45 da Lei 8.443, de 1992, assinar prazo de 15 dias, a partir da ciência do Acórdão, para que a Universidade Federal do Pará, no que tange à habilitação técnico - operacional da empresa PROSPERA SERVICE LTDA (CNPJ 15.011.217/0001-74) , no RDC Eletrônico 07/2018, da UFPa adote as medidas abaixo, necessárias ao exato cumprimento da lei:
c.1)	anule a habilitação da referida empresa, em atenção ao item 13.6.1 do edital do RDC Eletrônico 07/2018, da UFPa e art. 30, II, da Lei 8.666/1993 e 37, XXI, da Constituição Federal aproveitando os atos do RDC 7/2018, se assim o desejar;
d)	dar ciência à UFPa sobre a seguinte impropriedade:
d.1)	a habilitação técnico - operacional da empresa PROSPERA SERVICE LTDA (CNPJ 15.011.217/0001-74) , identificada no RDC Eletrônico 07/2018, da UFPa, afronta o item 13.6.1 do edital do RDC Eletrônico 07/2018, da UFPa e art. 30, II, da Lei 8.666/1993 e 37, XXI, da Constituição Federal;
e)	dar ciência do acórdão que vier a ser proferido ao representante, à empresa PROSPERA SERVICE LTDA e à Universidade Federal do Pará, destacando que o relatório e o voto que fundamentam a deliberação podem ser acessados por meio do endereço eletrônico www.tcu.gov.br/acordaos;
f)	arquivar o presente processo.
O Diretor da 4ª Diretoria Técnica da SecexEducação manifestou, por força da delegação de competência conferida pela Portaria-SecexEducação 3/2019, divergência quanto à proposta de encaminhamento formulada pelo auditor (peça 42) :
2. Na analítica instrução de peça 41, foi realizado o exame técnico da questão, do qual extraem-se as seguintes conclusões:
2.1.	como consta no item 13.6.1 do edital (peça 31, p. 16) , a capacidade técnico-operacional das licitantes seria verificada mediante a apresentação de atestados que comprovassem a aptidão para desempenho de atividade pertinente e compatível em características com o objeto da licitação, sendo referidos itens tão díspares como "estrutura de concreto armado", "sistema viário e pavimento em vias urbanas ou rodovias", "sistema de abastecimento de água", "sistema de esgotamento sanitário", "sistema de drenagem pluvial urbana", "rede de distribuição de energia elétrica e iluminação pública", "rede de dados e voz", "experiência em execução de projeto de urbanização, paisagismo e comunicação visual";
2.2. além da capacidade técnico-operacional da empresa, foi solicitada a capacidade técnico-profissional, relativamente aos profissionais que seriam responsáveis pelas obras. Para esses, exigiu-se a comprovação de que possuíssem experiência nos mesmos itens acima referidos (peça 31, p. 16, item 13.6.2) ;
2.3. quando do exame da documentação na licitação, foi emitido Parecer Técnico por engenheiro da UFPA (peça 1, p. 115) , no qual se declarou que a empresa Prospera estava habilitada para os serviços exigidos no edital, tendo apresentado os documentos exigidos no item 13 do edital;
2.4. após a realização de oitiva, novo Parecer foi emitido pela UFPA (peça 30) , concluindo (grifos inseridos) que "de fato, a empresa Prospera Service Ltda. não possui acervo integralmente compatível com os amiúdes das exigências edilícias, no entanto atende às exigências mais relevantes do edital. Entendemos que os responsáveis técnicos da empresa possuem acervo compatível com a obra em questão, pois já executaram obras de grande porte";
3.	Nada obstante os pareceres e informações prestadas pela UFPA, a situação foi abordada com correição e adequada fundamentação jurídica pelo auditor-instrutor, levando à formulação da proposta constante da peça 41, no qual, em síntese, concluiu-se que a empresa vencedora do RDC Eletrônico n. 7/2018, Prospera Service Ltda., deveria ter sido inabilitada porque não demonstrou capacidade técnico-operacional, conforme exigido no item 13.6.1 do edital da licitação e art. 30, II, da Lei 8.666/1993 e 37, XXI, da Constituição Federal, acarretando à nulidade do ato administrativo de sua habilitação.
4. Nesse sentido, assim foi consignado à peça 41:
15. Assim, os atestados apresentados pela Prospera Service são todos, sem exceção, de serviços de manutenção, ainda que incluam, eventualmente, manutenções corretivas que exijam a execução de pequenos serviços compatíveis com os do objeto licitado. Mas não há, nesses atestados, descrição de quantitativos ou prazos de execução dos serviços, conforme exigido pelo Edital. Não se pode afirmar, a partir dos atestados fornecidos pela Prospera, a área útil construída de concreto armado, a extensão de sistema viário e pavimento em vias urbanas ou rodovias já realizadas, a capacidade dos sistemas de abastecimento de água, de esgotamento sanitário ou de drenagem pluvial urbana já realizados, ou a área de rede de distribuição de energia elétrica e iluminação pública, de rede de dados e voz realizada. Ou seja, não existe a comprovação do cumprimento das exigências para itens de maior relevância e valor significativo, exigências essas que devem restringir-se a aspectos que sejam indispensáveis à garantia do cumprimento das obrigações do futuro contrato. 
5. Ainda, como consta na instrução, "há o reconhecimento, por parte da Administração, de que a empresa Prospera não atende os requisitos de qualificação técnico-operacionais exigidos no item 13.6.1 do edital" e "afinal, se não era relevante se exigir capacidade operacional da empresa, referido item não deveria ter constado no edital. E a mera comprovação de acervo técnico dos responsáveis não é suficiente para garantir a execução da obra por parte da empresa". 
III
6. Quanto à análise técnica realizada na peça precedente, não há ressalvas. 
7. Todavia, pelos motivos adiante expostos, a divergência deste Diretor se refere ao encaminhamento que deve ser dado pelo Tribunal.
8. No caso concreto, constata-se que inexistem quaisquer indícios de fraude, locupletamento, direcionamentos, ou outras irregularidades.
9. Também inexiste dano ao erário, indicativos de sobrepreço ou de superfaturamento, posto que a licitante vencedora foi a que menor preço (R$ 10,3 milhões) apresentou na licitação, abaixo do valor estimado (R$ 12 milhões) .
10. Também se constata que houve competividade no certame, com a participação de 12 licitantes (peça 1, p. 57-58) .
11. Como consta na jurisprudência do TCU, "as exigências de qualificação técnica, sejam elas de caráter técnico-profissional ou técnico-operacional, entretanto, não devem ser desarrazoadas a ponto de comprometer a natureza de competição que deve permear os processos licitatórios realizados pela Administração Pública, mas constituir tão-somente garantia mínima suficiente para que o futuro contratado demonstre, previamente, capacidade para cumprir as obrigações contratuais" (Acórdão 32/2003-TCU-Primeira Câmara,  relator Marcos Bemquerer, grifos inseridos) 
12. Ou seja, a comprovação da capacidade técnico-operacional e da capacidade técnico-profissional tem como finalidade maior que seja garantida a boa execução do contrato, a segurança e perfeição da obra e o atendimento do interesse público.
13.  Na licitação promovida pela UFPA, tem-se que os profissionais indicados pela licitante vencedora possuem, ante os atestados apresentados, aparente qualificação suficiente para a execução dos serviços.
14.	Mais: no entendimento de dois engenheiros da Universidade, ainda que em sucintos pareces, a empresa Prospera apresentou capacidade técnica para a execução dos serviços exigidos no edital. Os exames quanto ao acervo da empresa foram realizados pelos profissionais em três momentos diferentes: quando da verificação da habilitação, em 19/9/2018 (peça 1, p. 115) ; em análise de recurso, em 14/11/2018 (peça 37, p. 15) ; e em resposta à oitiva do Tribunal, em 4/6/2019 (peça 30) . 
15.	Igualmente, a Procuradoria Federal junto à UFPA (PGF/AGU) manifestou-se no sentido de que "resta salientar que a documentação apresentada pela Recorrida é suficiente para comprovação da sua Qualificação Técnica conforme exigida pelo Edital, não havendo qualquer descumprimento aos 13.6.1 e l3.6.2 do Edital" (peça 37, p. 27) .
16. Veja-se ainda que o teor dos itens exigidos como comprovação, que praticamente abarcam um empreendimento em forma de loteamento (sistema viário, sistema de abastecimento de água, drenagem, energia elétrica, iluminação pública, rede de dados, paisagismo, etc) , indica que pode ter havido excesso nos requisitos, já que a prática em obras demonstra que na maioria das vezes esses serviços não são realizados por uma única empresa, mas sim de forma terceirizada.   
17. Ademais, na construção do empreendimento não há nenhuma grande ou complexa obra prevista, como prédios ou obras de arte.
18. Esse conjunto de elementos levam a crer que não seria razoável propor a anulação dos procedimentos licitatórios, considerando também os potenciais prejuízos, financeiros, administrativos e quanto aos fins públicos da UFPA, advindos de decisão nesse sentido.
19. Sendo anulada a licitação, ou mesmo retornando-se à fase de habilitação, não há garantia alguma de que empresa classificada em 2º lugar tenha os requisitos de habilitação, ou que aceite ser contratada pelo mesmo valor da Prospera. Podem ocorrer delongas, intercorrências, majoração de preços e outros eventos que podem atrasar ou prejudicar a realização das obras, necessárias à melhoria do campus da Universidade e, consequentemente, aos fins públicos. 
20. No caso, há que se ter em vista o dever da boa administração, no contexto mais amplo possível de um desempenho gerencial tendente à excelência, no qual certamente se insere o procedimento ora discutido, nitidamente ligado aos processos básicos de gestão.
21. É dizer, o controle externo não pode simplesmente ignorar as especificidades inerentes à administração de uma entidade tão complexa como a Universidade pública, considerando aspectos relativos à eficiência, eficácia e economicidade, que justificam o encaminhamento adiante proposto.
IV
22. Nesse contexto, as conclusões a que se chega são as seguintes:
22.1.	a finalidade precípua da inserção de requisitos de qualificação técnica em editais é garantir que o futuro contratado demonstre capacidade para cumprir as obrigações contratuais, de forma a haver a boa execução do contrato, a segurança e perfeição da obra e o atendimento do interesse público;
22.2.	a UFPA, representada pelo seu Reitor (peça 25) , engenheiros da Prefeitura Universitária (peças 1, p. 115, 37, p. 15, e 30) , Comissão de Licitação e Procuradoria Federal (peça 37, p. 22-28) , considera que a empresa Prospera Service é qualificada para executar os serviços licitados;
22.3.	o retorno da licitação à fase habilitatória pode resultar em dano superior ao que se pretende evitar; 
22.4.	a Universidade, no cumprimento do princípio da autotutela administrativa, deve exercer controle sobre seus atos; 
23. Em face do contexto de contratação da obra e da natureza dos riscos identificados, quanto à possibilidade de que a Prospera Service não execute os serviços a contento, mostra-se oportuno determinar à UFPA que, envolvendo suas instâncias de Governança e Controles Internos (tais como o Conselho Superior de Administração, a Auditoria Interna, o Comitê de Governança, Riscos e Controles, a Procuradoria Geral) , proceda, de forma especial neste caso, à fiscalização e acompanhamento da execução do contrato de forma concomitante, criteriosa e efetiva, avaliando e tratando os riscos que possam comprometer a sua boa execução, a segurança e perfeição da obra e o atendimento do interesse público, nos termos das Seções IV e V do Capítulo III da Lei 8.666/1993. 
24. No mesmo sentido, cabe determinar que a Unidade de Auditoria Interna da UFPA, a quem cabe apoiar o controle externo, faça constar nos Planos Anuais de Auditoria Interna (PAINT) dos próximos exercícios ações de acompanhamento da obra, considerando os principais riscos existentes e a adequação e suficiência dos mecanismos de controle estabelecidos, apresentando os resultados por meio dos Relatórios Anuais de Atividades de Auditoria Interna (RAINT) .
25. Dado que os PAINTs e RAINTs poderão ser examinados a qualquer tempo pelo Tribunal, pelos demais órgãos de controle e pela sociedade, e considerando que os esforços do TCU devem ser utilizados de forma eficiente e estratégica, entende-se que é dispensável que esta SecexEducação monitore o cumprimento das duas determinações a serem propostas.
26. Observa-se que em face do novo modelo de Relatórios de Gestão, na forma de Relato Integrado, considera-se inadequado que o monitoramento das determinações seja realizado por meio desse instrumento. 
27. Caso sejam observados elementos indicativos de que os gestores não adotaram as medidas necessárias e que a inação deu causa ao insucesso da execução das obras ou outras impropriedades, o monitoramento da situação pode ser realizado futuramente em processos de contas ou outras ações de controle, levando em conta a realização de planejamento e estudos prévios e a elaboração de Planos de Ações de Controle que contemplem a realização de trabalhos de amplo escopo, sistêmicos e estruturantes.
28. Ainda, deve-se levar em conta que o descumprimento de decisão do Tribunal pode resultar na aplicação de sanções aos responsáveis, como previsto na LOTCU e no RITCU, possibilidade que de per si serve como impulso para que a deliberação seja cumprida sem a necessidade de que o Tribunal a monitore.
V
29. Assim sendo, com as devidas vênias, propõe-se o seguinte encaminhamento em substituição ao sugerido no item 36 da peça precedente:
29.1.	 considerar parcialmente procedente a presente representação, uma vez que já conhecida pelo Relator por preenchidos os requisitos de admissibilidade previstos no art. 113, §1º, da Lei 8.666/1993 c/c arts. 235 e 237, inciso VII, do Regimento Interno do TCU;
29.2.	acatar parcialmente as justificativas do responsável, Emmanuel Zagury Tourinho (CPF XXX.515.992-XX) , Reitor da Universidade Federal do Pará (UFPA) ;
29.3.	determinar à UFPA, com fundamento no art. 250, inciso II, do RI/TCU, que, relativamente às obras contratadas em razão do RDC Eletrônico n. 7/2018: 
a)	envolvendo suas instâncias de Governança e Controles Internos (tais como o Conselho Superior de Administração, a Auditoria Interna, o Comitê de Governança, Riscos e Controles, a Procuradoria Geral) , proceda à fiscalização e acompanhamento da execução do contrato de forma concomitante, criteriosa e efetiva, avaliando e tratando os riscos que possam comprometer a sua boa execução, a segurança e perfeição da obra e o atendimento do interesse público, nos termos das Seções IV e V do Capítulo III da Lei 8.666/1993;
b)	faça constar nos Planos Anuais de Auditoria Interna (PAINT) dos próximos exercícios ações de acompanhamento da obra, considerando os principais riscos existentes e a adequação e suficiência dos mecanismos de controle estabelecidos, apresentando os resultados por meio dos   Relatórios Anuais de Atividades de Auditoria Interna (RAINT) ;
29.4.	considerando que o descumprimento de decisão do Tribunal pode resultar na aplicação de sanções aos responsáveis, como previsto na LOTCU e no RITCU, dispensar a necessidade de que a SecexEducação monitore o cumprimento das determinações ora expedidas, sem prejuízo de que a verificação ocorra futuramente em processos de contas ou outras ações de controle, caso sejam observados elementos indicativos de que os gestores não adotaram as medidas necessárias e que a inação deu causa ao insucesso da execução das obras ou outras impropriedades;
29.5.	dar ciência à UFPA, com fundamento no art. 7º da Resolução-TCU 265/2014, para que sejam adotadas medidas internas com vistas à prevenção de ocorrência de outras semelhantes, sobre a seguinte impropriedade: a habilitação técnico-operacional da empresa Prospera Service Ltda., identificada no RDC Eletrônico 7/2018, afrontou o item 13.6.1 do edital da licitação;
29.6.	dar ciência do acórdão que vier a ser proferido ao representante, à empresa Prospera Service Ltda. e à Universidade Federal do Pará, destacando que o relatório e o voto que fundamentam a deliberação podem ser acessados por meio do endereço eletrônico www.tcu.gov.br/acordaos;
29.7.	arquivar o presente processo, nos termos do art. 237, parágrafo único, c/c o art. 250, inciso I, do Regimento Interno/TCU.

8.1. Ely Benevides de Sousa Neto (OAB/PA 12.502), representando F.A.S. de Carvalho Serviços Técnicos Eireli (peça 2).

Não atuou.

REPRESENTAÇÃO. SUPOSTAS IRREGULARIDADES NA CONDUÇÃO DO RDC ELETRÔNICO 7/2018. AUSÊNCIA DE PERICULUM IN MORA. OITIVA PRÉVIA. PROCEDÊNCIA PARCIAL. DETERMINAÇÕES.

REPRESENTAÇÃO (REPR)

Secretaria de Controle Externo da Educação (SecexEduc).

Trata-se de representação formulada por F.A.S. de Carvalho Serviços Técnicos Eireli, com fulcro no art. 113, §1º, da Lei 8.666/1993, com pedido de cautelar, sobre supostas irregularidades no RDC Eletrônico 7/2018, conduzido pela Universidade Federal do Pará (UFPA) , para a realização de obras de infraestrutura e urbanização do campus de Ananindeua/PA. 
O escopo do certame foi assim definido no edital: drenagem urbana, sistema viário, paisagismo-urbanização, quadra poliesportiva, sistema de esgotamento sanitário, sistema de abastecimento de água, rede elétrica de alta tensão e iluminação externa, rede lógica e comunicação visual.
Sagrou-se vencedora do certame a empresa Prospera Service Ltda., com o lance de R$ 10.498.900,0000, negociado para R$ 10.380.000,0000 (peça 13) . A segunda colocada foi a ora representante, com proposta de R$ 10.499.000,00.
A representante insurge-se contra a qualificação técnica da vencedora da licitação, em razão das seguintes irregularidades:
a)	não comprovação da aptidão técnico-operacional, haja vista que não ficou demonstrada a capacidade técnica para a execução das obras, o que contraria o disposto no item 13.6.1 do edital (peça 1, p. 18-56) ; 
b)	não comprovação da aptidão técnica para execução de serviços prévios com características similares, haja vista que a declarada atividade CNAE 7112-0/00 refere-se a "engenharia consultiva" e não à execução de obras (peça 15) .
Em análise preliminar, conheci da representação e, ante a adjudicação do certame, ocorrida em 23/4/2019, e da suspeita razoável de que houve inobservância aos critérios de qualificação técnica estabelecidos no item 13.6.1 do Edital do RDC Eletrônico 7/2018, o que teria beneficiado a empresa Prospera Service Ltda., determinei, com fulcro no previsto no art. 276, § 2º, do Regimento Interno do TCU, a oitiva prévia da UFPA e da Prospera Service Ltda. (peça 22) .
A empresa Prospera Service Ltda. arguiu que: (i) apresentou a melhor proposta ao Erário no certame; (ii) o Departamento técnico de Engenharia da UFPA manifestou-se pela qualificação da empresa para executar os serviços; (iii) a representante não apresentou intenção de recurso durante o certame; (iv) os documentos apresentados na fase de habilitação observaram o previsto no art. 30, inciso II, da Lei 8.666/1993, que requer a "comprovação de aptidão para desempenho de atividade pertinente e compatível" com o objeto a ser contratado (peça 25) .
A UFPA reafirmou a observância dos normativos legais na condução do RDC Eletrônico 7/2018 e aduziu que: (i) a homologação da adjudicação à empresa Prospera Service Ltda. está pendente em vista da tramitação desta representação no TCU; (ii) o recurso interposto pela empresa Oliva Ltda. contra a etapa de habilitação, assim como as contrarrazões da Prospera, foram analisadas pela unidade competente; (iii) o acervo técnico da empresa Prospera foi reavaliado nessa oportunidade, sendo ratificado o entendimento anterior de adequação ao exigido pelo edital; (iv) a Procuradoria Federal junto à UFPA aquiesceu às conclusões da comissão de RDC e assentou não haver irregularidade nos documentos de habilitação da empresa Prospera; (v) a F.A.S. de Carvalho Serviços Técnicos Eireli apresentou, intempestivamente, recurso de reconsideração ao Reitor da UFPA contra a habilitação da Prospera, nos mesmos termos que deram origem a estes autos; (vi) foram observados, na condução do certame, as prescrições do Edital e, no que se refere ao interesse em recorrer contra decisão administrativa, o prescrito no art. 45 da Lei 12.462/2011 (peças 29-37) .
A SecexEducação, em sua análise, fez distinção clara entre a capacidade técnico-operacional e técnico-profissional, ambas requeridas para fins de habilitação no RDC Eletrônico 7/2018. Aduziu que, em que pese a empresa Prospera Service Ltda. não ter demonstrado acervo "integralmente compatível" com os requisitos estabelecidos no edital, ficou devidamente comprovado que os responsáveis técnicos da empresa estão aptos para a execução das obras e serviços requeridos.
Conquanto não se possa extrair dos autos que a empresa vencedora da licitação tenha preenchido todos os requisitos para capacitação técnica, a SecexEducação faz as seguinte ponderações: (i) a competitividade do certame foi alcançada, haja vista a participação de 12 licitantes; (ii) não há indícios de irregularidades; (iii) o proposta vencedora representou o menor preço para a Administração; (iv) nos termos da jurisprudência deste Tribunal, as exigências para capacitação técnica não devem comprometer a competição, mas resultar em garantia suficiente para demonstrar a capacidade do futuro contratado para cumprir as obrigações assumidas; (v) os profissionais indicados pela Prospera Service Ltda. possuem qualificação suficiente para a execução dos serviços almejados; (vi) toda a documentação apresentada pela licitante vencedora foi avaliada pelas instâncias técnicas e consultivas competentes da UFPA; (vii) o objeto licitado não compreende intervenções complexas; (viii) a anulação do procedimento licitatório poderia resultar em potencial prejuízo à UFPA, que, segundo o princípio da autotutela administrativa, concluiu pela adequação da Prospera Service Ltda. aos requisitos exigidos para a contratação.
Por essa razão, propugna pela procedência parcial da representação, com determinações à entidade jurisdicionada.
Feito breve relato dos fatos, adoto, como razões de decidir, os pareceres emitidos nos autos.
As oitivas realizadas trouxeram esclarecimentos quanto à observância, pela UFPA, dos critérios de qualificação técnica estabelecidos no edital do RDC Eletrônico 7/2018 e, principalmente, sobre a avaliação objetiva quanto às reais condições de execução, pela licitante vencedora do certame, das obras e serviços em vias de contratação.
Não obstante isso, é oportuno determinar à UFPA fiscalização adequada e suficiente para assegurar que os serviços prestados estejam compatíveis com o esperado.
Ante o exposto, VOTO no sentido de que o Tribunal adote a deliberação que ora submeto à apreciação deste Colegiado.
TCU, Sala das Sessões Ministro Luciano Brandão Alves de Souza, em 7 de agosto de 2019.
WALTON ALENCAR RODRIGUES 
Relator